【裁判字號】    98,上易,751
【裁判日期】    981109
【裁判案由】    妨害名譽
【裁判全文】
臺灣高等法院高雄分院刑事判決         98年度上易字第751號
    上  訴  人  臺灣高雄地方法院檢察署檢察官
    被      告  丙○○
上列上訴人因被告妨害名譽案件，不服臺灣高雄地方法院98年度
易字第323 號中華民國98年8 月11日第一審判決（聲請簡易判決
處刑案號：臺灣高雄地方法院檢察署96年度偵字第34557 號、97
年度偵字第19946 號），提起上訴，本院判決如下：
    主  文
上訴駁回。
    理  由
一、聲請簡易判決處刑略以：告訴人乙○○○與高金靜、顏慶祝
    、翁春桂3 人因臺灣高雄地方法院高雄簡易庭96年度雄簡字
    第6123號損害賠償事件（下稱系爭損害賠償事件）涉訟，被
    告丙○○（高金靜之胞妹）在系爭損害賠償事件中為高金靜
    等人之共同訴訟代理人。詎被告丙○○意圖散布於眾，竟於
    民國96年9 月11日16時10分許，在該院高雄簡易庭公開審理
    系爭損害賠償事件時，指摘告訴人乙○○○「打老公（甲○○）外遇對象，打到手都骨折」、「小孩不是親生的」等語
    ，足以毀損告訴人乙○○○、乙○○○之夫甲○○之名譽。
    因認被告丙○○涉犯刑法第310條第1項之誹謗罪嫌云云。
二、按犯罪事實應依證據認定之，無證據不得認定犯罪事實；不
    能證明被告犯罪者，應諭知無罪之判決，刑事訴訟法第154
    條第2 項、第301 條第1 項分別定有明文。又事實之認定，
    應憑證據，如未能發現相當證據，或證據不足以證明，自不
    能以推測或擬制之方法，為裁判基礎（最高法院40年台上字
    第86號判例參照）。而告訴人之告訴，係以使被告受刑事訴
    追為目的，是其陳述是否與事實相符，仍應調查其他證據以
    資審認（最高法院52年台上字第1300號判例參照）。另認定
    犯罪事實所憑之證據，雖不以直接證據為限，間接證據亦包
    括在內；然而無論直接或間接證據，其為訴訟上之證明，須
    於通常一般之人不致有所懷疑，而得確信其為真實之程度者
    ，始得據為有罪之認定，倘其證明尚未達到此一程度，而有
    合理之懷疑存在時，即無從為有罪之認定（最高法院76年台
    上字第4986號判例參照）。再者，刑事訴訟法第161 條第1
    項明定：檢察官就被告犯罪事實，應負舉證責任，並指出證
    明之方法。依此，檢察官對於起訴之犯罪事實，應負提出證
    據及說服之實質舉證責任。倘其所提出之證據，不足為被告
    有罪之積極證明，或其指出證明之方法，無從說服法院形成
    被告有罪之心證，基於無罪推定之原則，自應為被告無罪判
    決之諭知（最高法院92年台上字第128 號判例意旨參照）。
三、公訴人認被告丙○○涉有上開誹謗罪嫌，無非係以告訴人乙○○○、甲○○之指訴、被告之供述、開庭錄音光碟勘驗筆
    錄等為主要論據。
四、訊據被告丙○○固坦承於前揭時地為前揭言詞，惟堅詞否認
    有何誹謗之犯行，辯稱：我講「打老公（甲○○）外遇對象
    ，打到手都骨折」這句話是希望法官調告訴人乙○○○的病
    歷，而「小孩不是親生的」這句話，是質疑告訴人乙○○○
    陳述的可信性，希望法官能等相關刑事案件上訴有結果時才
    作判決，並無散佈於眾之意圖及誹謗之故意，且符合刑法第
    311 條第1 款不罰之要件等語。
五、經查：
  (一)被告於上揭時、地有為前揭言詞之事實，業經告訴人於偵查
    中證述綦詳，並有原審法院勘驗系爭損害賠償事件開庭錄音
    光碟之勘驗筆錄在卷可稽（見原審卷第84頁、第85頁），且
    經被告丙○○承認無誤，此部分事實，堪以認定。
  (二)被告指稱「告訴人乙○○○打老公（甲○○）外遇對象，打
    到手都骨折」及「小孩不是親生的」等語，依據社會通念，
    足以貶損他人之社會評價，堪認足以毀損告訴人乙○○○、
    甲○○之名譽。惟按以善意發表言論，而有左列情形之一者
    ，不罰：一因自衛、自辯或保護合法之利益者。刑法第311
    條第1 款亦有明定。查被告於系爭損害賠償事件中，係擔任
    訴訟代理人之職務，有委任狀1 紙附於該案卷宗可稽（見該
    案原審卷第68頁）。而民事訴訟程序中訴訟代理人代理當事
    人為訴訟行為，其得行使當事人訴訟上之攻擊防禦權利，當
    無疑問。而被告上開陳述均係原審法院高雄簡易庭96年9 月
    11日16時10分許系爭損害賠償事件公開審理時，對於承審法
    官所作之陳述，業如前述；是被告所為，形式上似已合於刑
    法第311 條第1 款所定自衛、自辯之阻卻違法事由。然此非
    謂凡於訴訟中，在法庭上對於法官所為之訊問而陳述者，即
    合於刑法第311 條第1 款所定之阻卻違法事由，必需其在法
    庭上之陳述須實質上與其所被訴或被控者或斯時被訊問者有
    一定程度之關聯者，始有前開條款之適用。另為保障訴訟當
    事人訴訟上自我防禦之權利，並確保當事人之言論自由，本
    院認審酌當事人於法庭訴訟中之陳述與其所被訴或被控或被
    訊事項間之實質關聯性之認定，實不宜過於嚴苛，否則易造
    成訴訟當事人心理上不必要之顧慮，而致影響其訴訟上之權
    益。
  (三)本案被告為上開「打老公（甲○○）外遇對象，打到手都骨
    折」陳述時，係因承審法官曉諭該案原告即告訴人乙○○○
    應提出請求損害賠償之收據，本案被告隨之向承審法官請求
    調告訴人乙○○○的病歷，並陳述「因為當時候她生皮蛇嘛
    ，還看什麼，她那時候剛好打他的小老婆，她那時候打她老
    公外遇對象，打到手都骨折，為什麼不叫她來付」等語；另
    被告為「小孩不是親生的」之陳述之緣由則係被告就其於該
    案所提96年9 月10日民事答辯狀第三點所載內容對承審法官
    加以說明，其陳述內容為「因為第三點為什麼會這樣寫呢？
    因為第三點我就覺得說乙○○○她是個不孕症婦女，她的小
    孩根本不是親生的，戶籍單位領養可以變成親生，現在又可
    以跑出個證人連續騙過司法人員，我真的很難過，所以我是
    請求你等上訴終結以後再做審判」等語，業經原審法院勘驗
    錄音光碟明確，並製有勘驗筆錄可證（見原審卷第85頁）；
    再參諸顏威裕醫院以98年7 月9 日（98）顏醫管字第980709
    -1號函回覆原審法院：告訴人乙○○○確曾於94年8 月7 日
    、95年4 月20日因骨折就診，有該函附卷足稽（見原審卷第
    61頁），是被告所述尚非全然無據。本院審之被告有關陳述
    「打老公（甲○○）外遇對象，打到手都骨折」之發言時，
    其係緊接於告訴人乙○○○未能提出請求損害賠償之收據之
    後，而上開發言內容係質疑告訴人乙○○○請求損害賠償之
    依據而為陳述，發言目的係請求法官調告訴人乙○○○的病
    歷以查明告訴人乙○○○就診原因，另被告有關「小孩不是
    親生的」等語之前後陳述，除請求承審法官等相關刑事判決
    確定後再進行系爭損害賠償案件審理外，尚有削弱告訴人乙○○○陳述可信性之目的，堪認其前開所陳，均係保障其委
    託人之訴訟權利而為陳述，屬訴訟上之攻擊、防禦方法，被
    告上開之陳述，雖非無瑕可指，惟於法理上而言，究不能認
    其如前之陳述與該案件之系爭事實毫無任何之實質關聯性；
    被告之陳述，既與當時審理之案情事實具實質之關聯，則被
    告為若此之陳述，其內心之意思，當係於法庭訴訟中，為其
    委託人合法之權益為自衛、自辯，而非故意妨害本案告訴人
    之名譽，即無惡意可言，亦無疑義。被告前述之言論既係出
    於善意，且係於法庭訴訟中就委託人合法之權益為自衛、自
    辯，即有刑法第311 條第1 款之適用，而在不罰之列。
  (四)被告另聲請原審法院鑑定告訴人全家之ＤＮＡ部分，原審認
    告訴人之小孩均非本案之當事人，對之並無強制之權力，且
    鑑定ＤＮＡ之過程係對人體之一種侵入行為，其對於受鑑人
    身體自主之權利妨害甚大；是認鑑定ＤＮＡ部分，不宜亦無
    必要實施，併此敘明。
  (五)綜上所述，足見被告前開所辯，應屬可採，被告上開之言論
    既屬不罰，從而公訴人所持之前開論據，均無法採為認定被
    告犯罪之證據；此外，復查無其他積極證據足資證明被告有
    何誹謗之犯行，自應諭知被告為無罪之判決。
六、原審以被告丙○○之行為不罰，而為被告無罪之諭知，經核
    並無違誤；檢察官循告訴人乙○○○、甲○○具狀請求上訴
    意旨，猶執前詞，指摘原判決不當，為無理由，應予駁回。
據上論斷，應依刑事訴訟法第368 條，判決如主文。
本案經檢察官陳國全到庭執行職務。
中    華    民    國    98    年    11    月    9     日
                  刑事第二庭    審判長法  官  林正雄
                                      法  官  陳啟造
                                      法  官  黃壽燕
以上正本證明與原本無異。
不得上訴。
中    華    民    國    98    年    11    月    9     日
                                      書記官  梁雅華


司法院資訊處製作；財團法人民間司法改革基金會備份。
